【裁判字號】    95,易,28
【裁判日期】    950929
【裁判案由】    妨害兵役
【裁判全文】
臺灣宜蘭地方法院刑事判決                95年度易字第28號
公  訴  人  臺灣宜蘭地方法院檢察署檢察官
被      告  甲○○
上列被告因妨害兵役案件，經檢察官聲請簡易判決處刑（94年度
偵字第3472號），本院宜蘭簡易庭認不宜以簡易判決處刑，移送
本院適用通常訴訟程序審理，嗣於本院準備程序進行中，被告先
就被訴事實為有罪之陳述，經裁定進行簡式審判程序，判決如下
：
    主  文
甲○○後備軍人意圖避免召集處理，居住處所遷移，無故不依規
定申報，致使教育召集令無法送達，處有期徒刑參月，如易科罰
金，以銀元參佰元（即新臺幣玖佰元）折算壹日。緩刑貳年。
      事實
一、甲○○明知其為後備軍人，隨時可能接受召集，且居住處所
    遷移，應向主管機關辦理異動登記，詎其竟意圖避免召集處
    理，於民國93年9月間，居住所遷移出宜蘭縣宜蘭市○○○
    路47巷6弄9之3號4樓之戶籍地時，即無故不依規定申報，嗣
    宜蘭縣後備司令部核發，指定其應於94年5月25日前往宜蘭
    縣建軍路50號金六結營區接受博愛2301之2教育召集之召集
    令，送達於甲○○前開戶籍住所由其外祖父溫奉良收受後，
    因溫奉良不知甲○○去向，甲○○亦未與家人聯絡，因此無
    法通知甲○○依照上開召集令指定之時間地點前往報到，而
    導致前揭教育召集令無法送達予甲○○本人。
二、案經宜蘭縣後備司令部移請臺灣宜蘭地方法檢察署檢察官偵
    查聲請簡易判決處刑，本院宜蘭簡易庭認不宜以簡易判決處
    刑，移送本院適用通常訴訟程序審理，嗣於本院準備程序進
    行中，被告先就被訴事實為有罪之陳述，經裁定進行簡式審
    判程序。
      理由
一、上揭犯罪事實，業據被告甲○○於本院審理時坦承不諱，核
    與證人即被告外祖父溫奉良證述之情節相符，並有教育召集
    令受領回執、後備軍人行方不明遷出未報年籍表、後備九０
    一旅步兵第一營九十四年度教召未報到人員名冊、法務部戶
    役政連結作業系統查詢資料（甲○○戶籍資料）、宜蘭縣後
    備司令部電話記錄、宜蘭縣後備司令部94年教育召集下令郵
    遞實施計畫表、宜蘭縣後備司令部教育召集下令人員清冊
    各1件在卷可稽。依此，足徵被告首揭自白確與事實相符，
    本件事證已臻明確，被告之犯行堪予認定，應依法論科。
二、按95年7月1日修正生效施行之刑法第2條第1項規定「行為後
    法律有變更者，適用行為時之法律。但行為後之法律有利於
    行為人者，適用最有利於行為人之法律」，本件被告行為後
    ，刑法第41條、第74條業於95年7月1日修正生效施行，罰金
    罰鍰提高標準條例則自同日刪除第2條之規定，經查：
（一）依修正前刑法第41條第1項前段及罰金罰鍰提高標準條例
      第2條之規定，易科罰金之折算標準，應以銀元三百元折
      算一日，經換算為新臺幣後，應以新臺幣九百元折算為一
      日。修正後刑法第41條第1項前段則規定「犯最重本刑為
      五年以下有期徒刑以下之刑之罪，而受六個月以下有期徒
      刑或拘役之宣告者，得以新臺幣一千元、二千元或三千元
      折算一日，易科罰金。」。是比較新舊法之結果，新法並
      非較有利於被告。
（二）依修正前刑法第74條第1款之規定，受二年以下有期徒刑
      、拘役或罰金之宣告，且「前未曾受有期徒刑以上刑之宣
      告」者，如認為以暫不執行為適當者，始得宣告二年以上
      五年以下之緩刑。修正後刑法第74條第1項第1款則規定受
      二年以下有期徒刑、拘役或罰金之宣告，且「前未曾因故
      意犯罪受有期徒刑以上刑之宣告」者，如認為以暫不執行
      為適當者，即得宣告二年以上五年以下之緩刑。然因修正
      後同條第2項另增列「緩刑宣告，得斟酌情形，命犯罪行
      為人為下列各款事項：一、向被害人道歉。二、立悔過書
      。三、向被害人支付相當數額之財產或非財產上之損害賠
      償。四、向公庫支付一定之金額。五、向指定之公益團體
      、地方自治團體或社區提供四十小時以上二百四十小時以
      下之義務勞務。六、完成戒癮治療、精神治療、心理輔導
      或其他適當之處遇措施。七、保護被害人安全之必要命令
      。八、預防再犯所為之必要命令。」之規定，且本件被告
      前又未曾受有期徒刑以上刑之宣告（詳後述），是比較新
      舊法之結果，新法並非較有利於被告。
（三）綜合上開新舊法比較之結果，顯然新法並非較有利於被告
      ，依前揭刑法第2條第1項規定，本件即應適用行為時法即
      95年7月1日修正前之刑法及罰金罰鍰提高標準條例之規定
      ，先予敘明。至於刑法第11條於95年7月1日亦經修正生效
      施行，惟修正後之規定僅係將得適用刑法總則規定之刑事
      特別法範圍由原規定之「其他法令有刑罰之規定者」，更
      明確化為「其他法律有刑罰或保安處分之規定者」此一修
      正尚不涉及行為人罪刑之結果，故無新舊法比較之問題，
      附此敘明。
三、核被告甲○○之所為，係犯妨害兵役治罪條例第10條第3項
    、第1項第3款後備軍人意圖避免召集處理，居住處所遷移，
    無故不依規定申報，致使教育召集令無法送達罪，應依同條
    例第6條第1項科刑。爰審酌被告之素行、智識程度；犯罪之
    動機、目的、手段；妨害主管機關對後備軍人管理之正確性
    及犯罪後坦承犯行，態度尚佳等一切情狀，量處如主文所示
    之刑，並依95年7月1日修正前刑法第41條第1項前段及罰金
    罰鍰提高標準條例第2條之規定，諭知易科罰金之折算標準
    ，以示懲儆。又被告前未曾受有期徒刑以上刑之宣告，此有
    臺灣高等法院被告前案紀錄表1件附卷可參，其因一時失慮
    致罹刑章，經此審理教訓後，當知警惕而無再犯之虞，本院
    認所宣告之刑以暫不執行為適當，爰併依95年7月1日修正前
    刑法第74條第1款之規定，宣告緩刑二年，以啟自新。
據上論斷，依刑事訴訟法第452條、第273條之1第1項、第299條
第1項前段，妨害兵役治罪條例第10條第3項、第1項第3款、第6
條第1項，現行刑法第2條第1項前段、第11條前段，95年7月1日
修正生效施行前刑法第41條第1項前段、第74條第1款，95年7月1
日修正前罰金罰鍰提高標準條例第2條，現行法規所定貨幣單位
折算新臺幣條例第2條，判決如主文。
本案經檢察官吳志成到庭執行職務。
中    華    民    國    95    年    9    月    29    日
                  刑事第三庭法  官  劉家祥
以上正本證明與原本無異。
如不服本判決應於收受本判決後10日內向本院提出上訴書狀，其
未敘述上訴理由者，並得於提起上訴後10日內向本院補提理由書
狀(均須按他造當事人之人數附繕本)「切勿逕送上級法院」。
                            書記官  邱淑秋
中    華    民    國    95    年    10    月    3     日
附錄本案論罪科刑法條全文：妨害兵役治罪條例第10條、第6條
。
妨害兵役治罪條例第10條
後備軍人意圖避免召集處理有下列行為之一者，處 1 年以下有期
徒刑、拘役或科新臺幣 9 萬元以下罰金：
一  離營歸鄉無故不依規定報到，或重複申報戶籍者。
二  拒絕依規定調查，或體格檢查不到者。
三  居住處所遷移，無故不依規定申報者。
國民兵犯前項第 3 款之罪者，處 6 月以下有期徒刑、拘役或科
新臺幣 3 萬元以下罰金。
後備軍人犯第 1 項之罪或國民兵犯前項之罪，致使召集令無法送
達者，以意圖避免召集論；分別依第 5 條或第 6 條科刑。
妨害兵役治罪條例第6條
意圖避免教育召集或勤務召集，而有下列行為之一者，處 3 年以
下有期徒刑：
一  捏造免役、除役、轉役或免除召集原因者。
二  毀傷身體者。
三  拒絕接受召集令者。
四  應受召集，無故逾應召期限二日者。
五  使人頂替本人應召者。
無故不參加點閱召集，或意圖避免點閱召集，而有前項第 1 款至
第 3 款及第 5 款行為之一者，處 1 年以下有期徒刑、拘役或
科新臺幣 9 萬元以下罰金。
國民兵為避免應召集輔助軍事勤務犯第 1 項之罪者，處 3 年以
下有期徒刑。


司法院資訊處製作；財團法人民間司法改革基金會備份。
